ACORDAO-COMPLETO-2363141

ACÓRDÃO 1181/2020 ATA 16/2020 - PLENÁRIO

VISTOS, relatados e discutidos estes autos originados do TC Processo 021.573/2016-6, que tratou de auditoria operacional instituída para avaliar a estrutura de governança da construção da Ferrovia Nova Transnordestina (FTN) , no que tange à assimetria de informação entre o ente regulador, a concessionária, os financiadores e os acionistas públicos, bem como as ações destinadas à recuperação do cronograma da obra;
ACORDAM os Ministros do Tribunal de Contas da União, reunidos em sessão do Plenário, ante as razões expostas pelo Relator, e com fundamento no artigo 250, incisos I, IV e § 1º, do Regimento Interno, em:
9.1. acolher, em parte, as razões de justificativa de Elisabeth Alves da Silva Braga, Jorge Luiz Macedo Bastos, Marcelo Vinaud Prado, Mario Rodrigues Junior e Sérgio de Assis Lobo; e
9.2. arquivar o processo.

Acompanhamento autuado para avaliar a estrutura de governança da construção da Ferrovia Nova Transnordestina (FTN).

Agência Nacional de Transportes Terrestres.

3. Interessados/Responsáveis:
3.1. Responsáveis: Elisabeth Alves da Silva Braga (XXX.991.581-XX); Jorge Luiz Macedo Bastos (XXX.486.207-XX); Marcelo Vinaud Prado (XXX.360.951-XX); Mario Rodrigues Junior (XXX.388.828-XX); Sérgio de Assis Lobo (XXX.318.018-XX).

13.1. Ministros presentes: José Mucio Monteiro (Presidente), Walton Alencar Rodrigues (Relator), Benjamin Zymler, Augusto Nardes, Raimundo Carreiro, Ana Arraes, Bruno Dantas e Vital do Rêgo.
13.2. Ministros-Substitutos presentes: Marcos Bemquerer Costa, André Luís de Carvalho e Weder de Oliveira.

WALTON ALENCAR RODRIGUES

Os presentes autos foram instaurados em razão de determinação exarada por ocasião da apreciação do TC Processo 021.573/2016-6, de minha relatoria, que tratou de auditoria operacional instituída para avaliar a estrutura de governança da construção da Ferrovia Nova Transnordestina (FTN) , no que tange à assimetria de informação entre o ente regulador, a concessionária, os financiadores e os acionistas públicos, bem como as ações destinadas à recuperação do cronograma da obra.
Ao apreciar o relatório de auditoria, este Tribunal acolheu proposta por mim formulada e proferiu o Acórdão 1408/2017-TCU-Plenário, com a seguinte determinação:
9.1. à Secretaria de Fiscalização de Infraestrutura Portuária e Ferroviária, com base no art. 43 da Resolução TCU 259/2014 e no art. 250, IV do Inciso Regimento Interno, a constituição de processo apartado em que deve conceder o prazo de quinze dias para que a Diretoria da Agência Nacional de Transportes Terrestres (ANTT) apresente suas razões de justificativa por não regulamentar o regime de apuração e controle dos saldos e parâmetros financeiros previstos na Cláusula 3ª do Contrato de Concessão firmado pela Agência Nacional de Transportes Terrestres e a empresa Transnordestina Logística, segundo previsto no parágrafo 3º daquela cláusula;
Após a promoção das audiências, os responsáveis apresentaram suas razões de justificativa em peça única (peça 37) , elaborada pela Procuradoria Federal Junto à ANTT, acompanhada da Nota Técnica 3/2019, da Superintendência de Infraestrutura e Serviços de Transporte Ferroviário de Cargas da Agência Reguladora.
O Auditor Instrutor elaborou a peça 38, cujo teor reproduzo, em parte, a seguir:
"AUDIÊNCIA
PRELIMINARES
Da tempestividade na apresentação da defesa
O primeiro ponto a ser enfrentado para o desenvolver da análise ora em construção diz respeito à data final autorizada por esta unidade técnica, conforme delegação, para a apresentação das razões de justificativa atinentes ao ponto objeto da controvérsia.
Conforme os ofícios de audiência, foi concedido prazo inicial de quinze dias para a apresentação das razões de justificativa e, conforme o inciso I, alínea (a) , do art. 183 do Regimento Interno TCU (RI/TCU) , os prazos contam-se dia a dia a partir do recebimento da comunicação de audiência.
Compulsando os autos verifica-se que o recebimento dos ofícios de audiência deu-se nas seguintes datas: Elisabeth Alves da Silva Braga, dia 7/1/2019 (peça 20) ; Jorge Luiz Macedo Bastos, dia 7/1/2019 (peça 21) ; Mário Rodrigues Júnior, dia 4/1/2019 (peça 22) ; Sérgio de Assis Lobo, 4/1/2019 (peça 23) ; e, Marcelo Vinaud Prado, dia 21/2/2019 (peça 36) .
Conforme exposto, houve solicitação da dilação do prazo inicial de resposta por mais sessenta dias. Segundo o parágrafo único, do art. 183, do RI/TCU mencionado, a prorrogação contar-se-á a partir do término do prazo inicialmente concedido e independerá de notificação da parte.
Assim, o prazo final de quem foi primeiro notificado em 4/1/2019 deu-se em 19/3/2019, como a defesa apresentada data-se de 13/3/2019, consideram-se tempestivas as razões de todos os responsáveis apresentadas.
Da representação extrajudicial pela procuradoria da ANTT
Os responsáveis em audiência foram representados pela Procuradoria Federal junto à Agência Nacional de Transportes Terrestres, que produziu peça única de defesa em nome de todos, apesar de não constar procurações específicas para o mandato nas razões de justificativa apresentadas, e baseou-se, segundo a peça, na Portaria da Advocacia Geral da União (AGU) 911, de 10 de dezembro de 2018.
Essa Portaria inovou o ordenamento jurídico brasileiro ao tratar da representação extrajudicial dos dirigentes e servidores das autarquias e fundações públicas pela Procuradoria Federal perante os Tribunais de Contas.
A Lei Complementar 73, de 10 de fevereiro de 1993, que instituiu a Lei Orgânica da Advocacia-Geral da União, referente às funções institucionais, dispôs em seu art. 1º que a AGU é a instituição que representa a União judicial e extrajudicialmente. Em seu art. 17, inserido no Capítulo IX - Dos Órgãos Vinculados, tratou que aos órgãos jurídicos das autarquias e das fundações públicas compete a sua representação judicial e extrajudicial.
 Retomando a Portaria 911/2018, no art. 1º consigna-se que essa norma estabelece os procedimentos para a representação extrajudicial das autarquias e fundações públicas federais e de seus dirigentes e servidores perante o Tribunal de Contas da União e perante outros órgãos e entidades públicas.
Já o art. 9º prescreve que a representação extrajudicial de dirigentes e servidores deverá ser requerida pelo interessado quando os atos tenham sido praticados dentro das atribuições constitucionais, legais e regulamentares, não sendo admitida quando:
I - o ato praticado não tenha sido precedido de manifestação jurídica pelo órgão de execução da Procuradoria-Geral Federal - PGF competente, nas hipóteses em que a legislação a exige;
II - o ato praticado contrarie entendimento jurídico firmado pelo órgão de execução da PGF com competência para o exercício do assessoramento e da consultoria jurídica, e, quando cabível, pelo Procurador-Geral Federal ou pelo Advogado-Geral da União, inclusive na situação disciplinada nos artigos 15 e 16 da Portaria PGF nº 526, de 26 de agosto de 2013, desde que a orientação tenha apontado expressamente a inconstitucionalidade ou ilegalidade do ato, salvo se possuir outro fundamento jurídico razoável e legítimo;
III - houver incompatibilidade com o interesse geral no caso concreto;
IV - restar configurada a prática de conduta com abuso ou desvio de poder, ilegalidade, conflito de interesses, improbidade ou imoralidade administrativa, especialmente se comprovados e reconhecidos administrativamente por órgão de auditoria ou correição;
V - a responsabilidade do requerente tenha feito coisa julgada na esfera cível ou penal;
VI - o ato praticado esteja sendo impugnado judicialmente, por ação de iniciativa da União, autarquia ou fundação pública federal, inclusive por força de intervenção de terceiros ou litisconsórcio necessário;
VII - o agente público tenha sido sancionado, ainda que por decisão recorrível, em processo disciplinar ou de controle interno que tenha por objeto os mesmos atos praticados;
VIII - o requerimento não atender os requisitos mínimos exigidos pelo artigo 13 desta Portaria, mesmo após diligência do órgão competente da PGF para o exercício da representação extrajudicial;
	IX - houver patrocínio concomitante por advogado privado.
Vê-se que a representação extrajudicial deve atender a vários comandos normativos e no caso em tela não se vislumbra, a princípio, que os responsáveis não possam ser representados, neste momento, pela Procuradoria Federal junto à ANTT.
RAZÕES DE JUSTIFICATIVAS
Conduta dos possíveis responsáveis
A Procuradoria Federal junto à ANTT trouxe, primeiramente, referente à conduta dos responsáveis, que inexistem irregularidades de gestão, e mesmo de nexo causal, ou mínimos resquícios de culpabilidade, que será demonstrado no decorrer da defesa.
Após, invocou trecho do Voto do Acórdão 1.408/2018-Plenário-TCU assentada na suposta contradição relativa ao discorrido no Relatório desta unidade técnica para rechaçar que a ANTT supostamente teria deixado de regulamentar o regime de apuração e controle dos saldos e parâmetros financeiros previstos na Cláusula 3ª do Contrato de Concessão firmado pela Agência Nacional de Transportes Terrestres e a empresa Transnordestina Logística.
Referente ao voto em questão ficou assentado:
No entanto, os riscos à gestão do contrato são evidentes, materializados nos seguintes dados:
Primeiramente, a obrigação da ANTT não se refere apenas ao acompanhamento, mas à regulamentação do "regime de apuração e controle, por intermédio de relatório auxiliar'", relativos às receitas, despesas e saldos previstos pela cláusula 3', elemento central do contrato em análise.
Passados mais de três anos da assinatura do Contrato de Concessão, a Agência ainda não cumpriu sua obrigação.
 (...) 
Por essa razão, discordo da conclusão da Unidade Técnica de que "até o presente estágio de implantação da FTN, não existe previsão contratual para que a ANTT tenha que acompanhar o valor dos investimentos" e de que, "por esse motivo, a questão ficou prejudicada por perda de objeto." (Grifado) 
Já o exame promovido por esta unidade técnica materializado no Relatório de Auditoria Operacional, no âmbito do TC Processo 021.573/2016-6, assim dispôs:
	298. A questão 2 da Matriz de Planejamento buscou responder em que medida a ANTT estaria estruturada para acompanhar efetivamente o fluxo de caixa da concessão para cálculo da taxa interna de retorno (TIR) , conforme estipulado no contrato, e como se dará esse acompanhamento.
299. Verificou-se que a fórmula prevista na Cláusula Terceira do contrato de concessão não contemplaria diretamente os investimentos realizados (Capex, mas apenas o aporte de capital dos acionistas e os financiamentos obtidos, ou seja, a TR contratual não corresponderia a taxa interna de retorno (TIR) do projeto, mas apenas a taxa de retorno do capital próprio investido (CPI) pela concessionária, ou seja, dos próprios acionistas. Isso quer dizer que a ANTT não estaria obrigada a verificar o custo efetivo de construção da ferrovia, o que era a preocupação central que motivou a elaboração da referida questão. 
300. Além disso, como a ferrovia ainda está em fase de construção, não existiam valores recebidos, nem desembolsos. Assim, o único fator da fórmula passível de acompanhamento pela Agência são os valores aportados pelos acionistas no capital social da concessionária, o que vem sendo feito e não demanda grandes esforços, nem traz grandes riscos para a gestão do contrato. Por esse motivo, a questão ficou prejudicada por perda de objeto." (Grifado) 
A defesa, então, passa a relatar as circunstâncias que delinearam a gestão do contrato da TLSA, primeiro, as obras que se destinavam a completar a Malha Nordeste tiveram inexecução por parte do Poder Concedente, segundo, houve a cisão da empresa originária do contrato de concessão dissociando a construção do novo trecho ferroviário, do passivo da Malha I, atualmente sob responsabilidade da FTL.
Prosseguiu que no exercício de sua missão institucional, e considerando as diretrizes de políticas públicas formuladas pelo então Ministério dos Transportes (atual Ministério da Infraestrutura) , a ANTT adotou como instrumento de recomposição do equilíbrio contratual, a dilação do prazo da concessão.
Segundo a defesa, essa ação foi a que se mostrou como sendo a melhor prática regulatória, dado a estrutura de financiamento disponibilizada para o projeto, fixada em RS 7,012 bilhões (abril de 2012) e a taxa de retomo do projeto de 6,75% a.a., definida pela Secretaria do Tesouro Nacional.
A ANTT, então, diante de dois modelos regulatórios possíveis, o de estimar por meio de estudos mínimos e, o outro, levantar parâmetros reais em etapa posterior à implantação do empreendimento, de forma a acompanhar o fluxo de caixa real da concessionária, a fim de verificar a taxa interna de retorno incorrida, optou por este último.
Assim, continuou, o método de fiscalização posterior à execução da obra se mostrou mais adequado no momento, entre outros aspectos, a verificação dos valores efetivamente empregados no empreendimento, haja vista as diretrizes de políticas públicas apresentadas à Agência, bem como a ausência de elementos de projetos suficientes para se determinar, com exatidão, o custo total do empreendimento, previamente à execução das obras, pois se refere a decisão discricionária do ente regulador, exercida dentro de suas competências legais, respaldada pela adoção de metodologia regulatória mais apropriada às peculiaridades da Concessão da Malha Nordeste.
Segundo a defesa, as Cláusulas Terceira - Do Prazo da Concessão e Quarta - Dos Financiamentos permitem e fundamentam, respectivamente, a fiscalização a posteriori dos valores empregados e a capitalização de recursos e amortização dos investimentos, e da leitura da Cláusula 3ª do contrato, não se determina que a ANTT faça a regulamentação para apurar o regime de controle em momento determinado, mas sim, lhe confere a atribuição de fazê-la, dentro de seu juízo de conveniência e oportunidade, observando os princípios e parâmetros estabelecidos nesse dispositivo.
Reforçam que a aplicação da fórmula contida na Cláusula 3ª tem o objetivo de calcular a data em que deverá se dar o advento do termo contratual. Diferentemente das formas usuais de estabelecimento do prazo de concessão, para o caso em tela, pelo que é chamado na teoria da regulação de endogenização do prazo da concessão, que se caracteriza pela variação do prazo, limitado a um marco estipulado, que no caso da TLSA, se perfaz em 2057.
A forma de cálculo então, segundo a Procuradoria, estabelece que para o termo da concessão o valor presente líquido do fluxo de caixa do acionista seja zero utilizando uma remuneração sobre o custo do capital investido de 6,75%, assim, como a concessionária permanece em fase pré-operacional, completamente dependente da finalização das obras avençadas, não há o menor risco de que estejamos próximos do advento do contrato de concessão, motivo pelo qual não se torna urgente, tampouco necessária a ação da ANTT no sentido de realizar esse cálculo, conforme entendimento esposado pela área técnica competente (Nota Técnica 3/2019 SUFER, em anexo às razões de justificativa) .
Dessa forma, prossegue a defesa, conforme a área técnica da Agência, não faz muito sentido editar um regulamento para disciplinar o prazo final da concessão, sendo que a condição precípua para tal aferição, qual seja, a efetiva prestação do serviço público de transporte, ainda não se iniciou.
Segundo a autarquia, nos termos estabelecidos na Cláusula 3ª, o conceito de receita é o total dos valores recebidos pela concessionária ou controladas, em um determinado mês, obtidos pela prestação dos serviços objeto da concessão e/ou de projetos associados à concessão e conforme demonstrado e corroborado pela área técnica do TCU, como a ferrovia ainda está em fase de construção, não existe prestação de serviço público de transporte, não havendo portanto, valores recebidos, nem desembolsos, sendo o único fator da fórmula passível de acompanhamento pela Agência são os valores aportados pelos acionistas no capital social da concessionária.
O que vale dizer, no entendimento da Procuradoria, que a mera expectativa de auferir receitas com a prestação de serviços futuros não confere à ANTT nenhuma obrigação de atuar, na medida em que, na hipótese em que já houvesse a regulamentação sobre o tema, certamente, perspectivas de receitas não estariam abarcadas do rol de acompanhamento deste ente regulador.
A defesa afirma então que a opção de regulamentar em momento posterior está respaldada pela adoção de metodologia regulatória mais apropriada às peculiaridades da concessão da Malha Nordeste, estando convicta de que não houve nenhum prejuízo pela não regulamentação do disposto no § 3º, da cláusula 3ª, do contrato de concessão da TLSA.
Traz agora, nas razões de justificativa, ensinamento de Sérgio Cavalieri Filho:
Jamais poderá ser exigido do agente um cuidado tão extremo que não seria aquele usualmente adotado pelo homem comum, a que os romanos davam a designação prosaica de bônus pater familiae, e que é, no fundo, o tipo de homem médio ou normal que as leis têm em vista ao fixarem os direitos e deveres das pessoas em sociedade". (Grifado) 
Por fim, suplica que o TCU acolha as razões de justificativa, pois as evidências trazidas pelos signatários de que suas condutas não subsumem àquelas apontadas como irregulares, afastam qualquer demonstração de ingerência em aspectos ligados à materialização dessas supostas irregularidades.
Análise Técnica
O que se discute nos presentes autos são os motivos condicionantes da omissão da Diretoria da ANTT em regulamentar o §3º da Cláusula 3ª colocando em risco a gestão do contrato, e quais foram as razões apresentados para justificá-la, e se trará como critério de análise o Direito Administrativo, os princípios que o regem, e a legislação, doutrina e jurisprudência aplicável ao caso, em especial as normas infralegais atinentes às obrigações e os deveres da Diretoria da ANTT.
Tratar-se-á da análise da irregularidade da gestão, objeto do presente tópico, seguido do nexo de causalidade e da culpabilidade, conforme cronologia expositiva da peça de defesa apresentada pela Procuradoria Federal junto à ANTT.
Como ponto de partida, para contra-argumentar a defesa no tocante a suposta divergência entre o relatório da unidade técnica e o relator, necessário discorrer sobre a instância instrutiva e decisória desta Corte discernindo o poder do colegiado do parecer técnico materializado na instrução técnica das unidades de controle externo integrantes da estrutura organizacional do TCU, além do Ministério Público junto ao TCU.
Prescreve o § 3º, do inc. XVII, do art. 1º, da Lei Orgânica do TCU (Lei 8443/1992) , que será parte das decisões do Tribunal e de suas Câmaras:
I - o relatório do Ministro-Relator, de que constarão as conclusões da instrução (do Relatório da equipe de auditoria ou do técnico responsável pela análise do processo, bem como do parecer das chefias imediatas, da Unidade Técnica) , e do Ministério Público junto ao Tribunal;
II - fundamentação com que o Ministro-Relator analisará as questões de fato e de direito;
III - dispositivo com que o Ministro-Relator decidirá sobre o mérito do processo.
O art. 69 do RI/TCU, por seu turno, dispõe que são partes essenciais das deliberações do Tribunal:
I - o relatório do relator, de que constarão, quando houver, o teor integral da parte dispositiva da deliberação recorrida quando se tratar de recurso, as conclusões da equipe de fiscalização, ou do servidor responsável pela análise do processo, bem como as conclusões dos pareceres das chefias da unidade técnica e do Ministério Público junto ao Tribunal, afora para os processos constantes de Relação, segundo as hipóteses do art. 143; 
II - a fundamentação com que o relator analisar as questões de fato e de direito, dispensada a elaboração de considerandos, exceto nos casos do § 3º do art. 143; 
III - o dispositivo com que o relator decidir sobre o mérito do processo;
IV - as ressalvas, quando feitas pelos votantes.
Veja que o Ministro-Relator é o condutor do processo em tramitação nesta Corte e se vale das conclusões da instrução da equipe técnica ou do técnico responsável pela análise do processo, bem como do parecer das chefias imediatas, da Unidade Técnica, e do Ministério Público junto ao Tribunal, para decidir sobre o mérito.
A suposta contradição entre a instrução técnica, que poderia macular e trazer vício, não se coaduna com as normas positivadas de atuação desta Corte, tampouco com sua jurisprudência, vejamos as selecionadas abaixo.
Acórdão 3035/2015-TCU-Plenário (Ministro-Relator Marcos Bemquerer) :
Não há contradição a ser sanada por meio de embargos de declaração em eventual divergência entre o disposto na análise efetuada pela unidade técnica - transcrita no relatório - e o voto apresentado pelo relator, porquanto o exame levado a efeito pela unidade técnica não vincula o relator do processo.
Acórdão 6294/2018-TCU-Segunda Câmara (Minstro-Relator Vital do Rêgo) :
Eventual divergência entre o juízo do relator, explicitado no voto, e os pareceres constantes do relatório não necessariamente implica a existência de contradição na deliberação. A instrução da unidade técnica e o parecer do Ministério Público junto ao TCU não vinculam o relator, que pode ou não adotar as análises técnicas como razões de decidir.
Acórdão 2160/2010-TCU-Plenário (Ministro-Relator Augusto Sherman) :
A desvinculação do entendimento do relator aos pareceres do Ministério Público junto ao TCU ou da unidade técnica, por si só, não autoriza o acolhimento de embargos de declaração.
Acerca da concessão da Malha Nordeste, é relevante observar que tramita nesta Corte de Contas o TC Processo 012.179/2016-7 que, entre outras questões, trata da legalidade da assinatura do contrato de concessão com a Transnordestina Logística S/A (peça 4) após a cisão da Malha Nordeste, e dependendo do julgamento desse processo poderá ter repercussão neste processo de audiência.
Com relação ao conceito de agente público, oportuno trazer o conceito de agente público positivado na Lei 8.429, de 2 de junho de 1992. Segundo o art. 2º e 4º desta lei:
Art. 2° Reputa-se agente público, para os efeitos desta lei, todo aquele que exerce, ainda que transitoriamente ou sem remuneração, por eleição, nomeação, designação, contratação ou qualquer outra forma de investidura ou vínculo, mandato, cargo, emprego ou função nas entidades mencionadas no artigo anterior. 
Art. 4° Os agentes públicos de qualquer nível ou hierarquia são obrigados a velar pela estrita observância dos princípios de legalidade, impessoalidade, moralidade e publicidade no trato dos assuntos que lhe são afetos.
Os poderes e deveres do agente público estão expressos no ordenamento jurídico brasileiro e têm como fundamento e constituição o princípio da supremacia do interesse público, o princípio da indisponibilidade do interesse público e o princípio da moralidade administrativa.
 Sobre o poder-dever de agir, um dos poderes previstos para o agente público, trata-se de prerrogativa do agente público e, simultaneamente, vincula sua atividade, como representante do Estado, a uma atuação destinada a cumprir os interesses da coletividade.
A Lei Federal 8.112, de 11 de dezembro 1990, que dispõe sobre o regime jurídico dos servidores públicos, em seu art. 121 dispõe: "O servidor responde civil, penal e administrativamente pelo exercício irregular de suas atribuições."
Já o art. 124 dessa Lei disciplina que: "A responsabilidade civil-administrativa resulta de ato omissivo ou comissivo praticado no desempenho do cargo ou função."
Hely Lopes Meirelles (2010, p. 107) ao tratar do poder administrativo assevera:
O poder administrativo, portanto, é atribuído à autoridade para remover os interesses particulares que se opõem ao interesse público. Nessas condições, o poder de agir se converte no dever de agir. Assim, se no Direito Privado o poder de agir é uma faculdade, no Direito Público é uma imposição, um dever para o agente que o detém, pois não se admite a omissão da autoridade diante de situações que exigem sua atuação. Eis por que a Administração responde civilmente pelas omissões lesivas de seus agentes.
Retorna-se então ao histórico que culminou com a celebração do contrato de concessão entre a União e a Transnordestina Logística S/A (peça 4) e a obrigação de regulamentar o regime de apurações, para isso extraem-se trechos do relatório de auditoria no âmbito do TC Processo 021.573/2016-6 que seguem abaixo:
O contrato original de concessão da hoje conhecida "Ferrovia Nova Transnordestina" tinha por objeto a concessão da denominada Malha Nordeste, anteriormente pertencente à extinta Rede Ferroviária Federal S.A. (RFFSA) , cuja extensão total era de 4.238 km e era composta pelas ferrovias abrangidas pelas superintendências regionais SR-1 (Recife) , SR-11 (Fortaleza) e SR-12 (São Luís) . A assinatura do contrato foi feita em 31/12/1997, entre a União e a Companhia Ferroviária do Nordeste (CFN) .
Em 2004, a concessionária solicitou à ANTT autorização para executar as "obras de construção da ferrovia Transnordestina". Em sua visão, seria necessário promover uma "remodelação e melhoria da Malha Nordeste" para suprir demandas não previstas à época da realização do Edital de Licitação. É importante destacar, nesse ponto, que não se trata de pedido para construir o projeto da também chamada ferrovia Transnordestina, a cargo da União, conforme preceituava o contrato original, mas sim de aplicação de cláusulas contratuais que previam o direito à construção de ramais e de promoção de melhorias e expansões na malha nordeste concedida.
O pleito foi atendido por meio da Resolução-ANTT 1.210/2005, que autorizou a elaboração de projetos visando à construção, ao alargamento, à remodelação e à modernização de ramais pela CFN na Malha Nordeste. 
Com base nesse normativo, em 2005, a CFN, a União, a Agência de Desenvolvimento do Nordeste (Adene, atual Superintendência do Desenvolvimento do Nordeste (Sudene) ) , o Departamento Nacional de Infraestrutura de Transportes (DNIT) , o Banco do Nordeste do Brasil (BNB) e o Banco Nacional de Desenvolvimento Econômico e Social (BNDES) firmaram documento denominado "Protocolo de Intenções" para a realização do projeto de infraestrutura da referida ferrovia. 
O novo projeto teve como objetivo a construção da "Ferrovia Nova Transnordestina", com trajeto previsto de 1.728 quilômetros de extensão, ligando os portos de Pecém (CE) e Suape (PE) ao município de Eliseu Martins (PI) .
A obra foi incluída no Programa de Aceleração do Crescimento (PAC) em 2007. Naquele momento, o projeto custava R$ 4,5 bilhões e estava previsto para ser concluído até 2010. Em abril de 2014, a previsão de conclusão passou para janeiro de 2017, tendo o custo de construção sido ampliado para R$ 7,5 bilhões. A obra está sob a responsabilidade da própria concessionária, que mudou de nome em 2008 de CFN para Transnordestina Logística S.A. (TLSA) , após autorização contida na Deliberação-ANTT 42/2008. 
No intuito de conferir maior segurança jurídica à construção, foram assinados em 20/9/2013 um acordo de investimentos e um acordo de Acionistas, em que se estabeleceram os diretos e obrigações dos acionistas e os limites de participação do Bloco Público no capital social votante, bem como as condições, os prazos e os montantes a serem desembolsados pelos acionistas e investidores da ferrovia. Participam desses termos a Valec Engenharia, Construções e Ferrovias S.A. (Valec) , o Fundo de Desenvolvimento do Nordeste (FDNE) , a Companhia Siderúrgica Nacional (CSN) e a TLSA. No Acordo de Acionistas, além desses quatro citados, é signatário também o BNDES Participações S. A. (BNDESpar) . 
Em janeiro de 2014, com base em pleito apresentado em 2013 à ANTT, um novo contrato de concessão com a TLSA foi assinado. No requerimento, a TLSA justificou ser necessário obter "segurança contratual" no tocante às obrigações assumidas no Protocolo de Intenções assinado em 2005 e demais termos acordados em 2013 e apontou para a necessidade de: (i) incluir no contrato as obrigações relativas à construção do projeto Nova Transnordestina, com a implantação e exploração de terminais intermodais nos portos de Pecém e Suape; (ii) excluir as superposições de trechos entre a Malha Nordeste e as linhas e ramais do projeto Nova Transnordestina, bem como trechos inviáveis econômica e operacionalmente; e (iii) prorrogar o prazo da concessão para fins de assegurar o retorno e a remuneração dos investimentos feitos na concessão.
Em resposta ao pedido da concessionária, a ANTT autorizou o pleito, mediante as Resoluções-ANTT 4.041/2013 e 4.042/2013, que resultaram na:
a) celebração de termo aditivo ao contrato de concessão original para prorrogar o contrato até 2057 e nele incluir obrigações relativas à construção do conjunto de linhas e ramais complementares à Malha Nordeste, excluindo os trechos com superposição na referida malha; 
b) cisão da concessão original, criando as chamadas Malha I (antiga Malha Nordeste) e Malha II (projeto Nova Transnordestina) , assim como definiu os grupos controladores de cada malha. Para a Malha I, permanecem a Companhia Siderúrgica Nacional (CSN) e a Taquari Participações como controladores, enquanto a Malha II possui os seguintes controladores: CSN, Fundo de Desenvolvimento do Nordeste (FDNE) , Valec e BNDES (Resolução-ANTT 4.042/2013) ; e
c) cisão de uma parcela do capital social da TLSA para formar uma nova concessionária, chamada Ferrovia Transnordestina Logística S.A. (FTL) , a quem foi confiada a administração da Malha I. 
Com essas alterações, a TLSA passou a ser a concessionária não mais de contrato de concessão para a exploração de serviço de transporte ferroviário, mas de um novo termo cujo objeto caracterizava-se, também, pelas obras de construção civil da chamada ferrovia Nova Transnordestina (Malha II) . Mais ainda, foram incluídas diversas cláusulas contratuais, a exemplo da obrigação de construir a Ferrovia Transnordestina até janeiro 2017, com a previsão, inclusive, de penalidades e repactuação do equilíbrio econômico financeiro por atraso, e do encerramento antecipado da Concessão quando do atingimento de uma Taxa de Retorno acordada, a ser monitorada pela ANTT.
Discorre a defesa sobre a faculdade, ou seja, que caberia à diretoria da ANTT estabelecer o momento oportuno de regulamentar o regime de apuração e controle dos saldos e parâmetros financeiros previstos na Cláusula 3ª do Contrato de Concessão, haja vista o disposto no §3º desta Cláusula. 
Diferentemente da defesa, entende-se que a leitura das Cláusulas 3ª e 4ª do Contrato de Concessão não permite outra interpretação senão a do implemento imediato da condição, ou seja, a ANTT deveria regulamentar o regime de apuração, para fins de acompanhamento do contrato, havendo ou não receitas a contabilizar.
Aqui importa invocar o princípio do zelo ao qual o administrador público deve perseguir conforme insculpido no Código de Ética Profissional do Servidor Público do Poder Executivo Federal (Decreto 1.171/1994) que em seu Capítulo I prescreve:
I - A dignidade, o decoro, o zelo, a eficácia e a consciência dos princípios morais são primados maiores que devem nortear o servidor público, seja no exercício do cargo ou função, ou fora dele, já que refletirá o exercício da vocação do próprio poder estatal. Seus atos, comportamentos e atitudes serão direcionados para a preservação da honra e da tradição dos serviços públicos.
Nesse Decreto, que aprovou o Código de Ética, estabeleceu-se sessenta dias para que os órgãos e entidades da Administração Pública Federal direta e indireta implementassem as providências necessárias à plena vigência do Código de Ética, inclusive mediante a Constituição da respectiva Comissão de Ética, integrada por três servidores ou empregados titulares de cargo efetivo ou emprego permanente.
A ANTT, por meio da Deliberação DG/ANTT/MT 284/2009, aprovou o Código de Ética e o Regimento Interno da Comissão de Ética da ANTT, que em seu inc. II, do art. 3º, dispõe que são deveres gerais dos servidores da ANTT "executar as atividades com zelo, diligência e imparcialidade, atendendo aos colegas, usuários, concessionários, permissionários e autorizatários, sem abdicar de sua dignidade, prerrogativas e independência funcional."
Nesse momento, faz-se necessário esclarecer quais são as prerrogativas funcionais a que os diretores da ANTT estão submetidos. As prerrogativas estão previstas no Regimento Interno da ANTT que na época dos fatos foi aprovado pela Resolução ANTT 3.000, de 28 de janeiro de 2009.
O Capítulo III dessa Resolução trata das competências e atribuições e o art. 25 consigna que:
Art. 25. À Diretoria da ANTT compete, em regime de colegiado, analisar, discutir e decidir, em instância administrativa final, as matérias de competência da Autarquia, bem como: 
 (...) 
II - estabelecer as diretrizes funcionais, executivas e administrativas a serem seguidas, zelando pelo seu efetivo cumprimento;
Já o art. 27 prescreve que são atribuições comuns aos Diretores:
I - cumprir e fazer cumprir as disposições regulamentares no âmbito das atribuições da ANTT;
II - zelar pelo desenvolvimento e credibilidade interna e externa da ANTT e pela legitimidade de suas ações;
III - zelar pelo cumprimento dos planos e programas da ANTT;
IV - praticar e expedir os atos de gestão administrativa no âmbito das atribuições que lhes forem conferidas;
V - executar as decisões tomadas de forma colegiada pela Diretoria; e
VI - contribuir com subsídios para proposta de ajustes e modificações na legislação, necessários à modernização do ambiente institucional de atuação da ANTT.
A não regulamentação do § 3º da Cláusula 3ª do Contrato de Concessão, por motivo de oportunidade e conveniência, não pode prosperar. A irregularidade é exatamente a não implantação do regime de apuração dos saldos e pode ser considerado um erro grave dos diretores da ANTT que o homem médio, comum, tinha plenamente condições de entendimento.
A argumentação de que a não regulamentação do regime não provocou nenhum dano ao erário deve, a princípio, ser aceita, pois devido a fatos que ocorreram posteriormente as obras foram paralisadas e a Concessão até hoje não iniciou sua operação. Contudo, a ANTT ao não regulamentar o contrato pôs em risco o erário público. Além disto, se fosse possível quantificar um dano advindo da inércia em atender ao comando contratual, os diretores da ANTT, ao invés de uma audiência, estariam sendo citados para apresentar alegações de defesa em virtude do dano ao erário caracterizado.
Entretanto, a irregularidade ocorreu e é grave diante dos vultosos recursos envolvendo o contrato, principalmente financiado por fontes públicas. Ainda que existam diversos processos em tramitação na agência reguladora relativas ao acompanhamento do contrato de concessão e das obras, inclusive para eventual decretação de caducidade da concessão, isso por si só não tem o condão de amenizar a irregularidade cometida pelos responsáveis.
Nexo de causalidade da irregularidade apontada
Neste e nos próximos tópicos as razões de justificativa tratam de pontos de divergência do Acórdão objeto de resposta, frente aos estudos da unidade técnica do TCU por meio de sua Secretaria especializada em ferrovias, entre outros que elucidam os esclarecimentos que dissipam dúvidas em relação a integridade dos gestores da ANTT na condução das melhores práticas de regulação no setor.
Com relação ao nexo de causalidade da irregularidade apontada, a defesa afirma que é cediço na seara do Direito Administrativo a responsabilidade sempre subjetiva conforme pacificada no Acórdão 67/2003-TCU-Segunda Câmara.
Assim, prosseguem, diante da ausência de provas de irregularidade por não regulamentar o regime de apuração e controle dos saldos e parâmetros financeiros previstos na Cláusula 3ª do contrato, por certo não se configura justa a proposta de apenação (multa) , com base na própria jurisprudência dessa Corte de Contas assentada nos Acórdãos 2.472/2002 e 2.812/2011 ambos do Plenário do TCU, o mesmo raciocínio, segundo a Procuradoria Federal, de Carlos Gonçalves quando diz "é necessário que se torne absolutamente certo que, sem esse fato, o prejuízo não poderia ter lugar."
Destacam que não há elementos convincentes de que os Diretores da ANTT tenham agido irregularmente ou omitido qualquer providência urgente e necessária, considerando que o modelo de agenda regulatória deve igualmente seguir as especificidades do contrato de concessão, que se consolida de acordo com os prazos das obrigações entabuladas a cada parte e, que, construirá a efetivação das respectivas políticas públicas.
Invocam que a incidência, no direito administrativo do princípio da presunção de legitimidade dos atos administrativos, sendo uma de suas acepções aquela que prevê que os atos praticados pelos agentes públicos são legais e legítimos até prova em contrário.
Dessa foram, revelam, que além do princípio da presunção de legitimidade incidente no direito administrativo, a formação da culpa, especialmente no dever de cuidado objetivo, perpassa por um significativo princípio do direito penal, qual seja, o princípio da confiança.
A defesa, sobre o princípio da confiança, então, traz transcrição do mestre argentino Raul Zaffaroni (peça 37, p. 6) , concluindo que não se pode exigir entendimento diverso daquele ofertado pela Unidade Técnica de que não houve qualquer falha mediante ação, omissão ou culpa dos Diretores da ANTT.
Atenta a defesa, da inexistência do nexo de causalidade, o que fulmina qualquer sugestão na falha de governança, rogando que a conduta dos Diretores da ANTT seja mantida ilibada e assim reconhecida por toda a Administração Pública Federal e órgãos externos de controle.
Sobre previsibilidade, a defesa traz ensinamento de Júlio Mirabete:
Se não se interpreta o critério de previsibilidade formadora da culpa com certa flexibilidade, o resultado lesivo sempre será atribuído ao seu causador. Não se pode confundir o dever de prever, fundado na diligência ordinária de um home qualquer, com o poder de previsão. Diz-se, então, que estão fora do tipo penal dos delitos culposos os resultados que estão fora da previsibilidade objetiva de um homem razoável, não sendo culposo o ato quando o resultado só poderia ser evitado por pessoa extramente prudente (...) 
A previsibilidade também está sujeita ao princípio da confiança. O dever objetivo de cuidado é dirigido a todos, de comportarem-se adequadamente, não se podendo exigir que as pessoas ajam desconfiando do comportamento dos seus semelhantes. (Grifado) 
Demonstra assim, segundo a ANTT, que apesar da audiência, em momento algum os Diretores da ANTT violaram qualquer dever de cuidado objetivo a eles imputado.
Análise Técnica
Conforme já apontado nessa análise, a ausência de regulamento do regime de apuração e controle dos saldos e parâmetros financeiros se mostrou grave ante a dimensão dos valores envolvidos no contrato e os diversos problemas que estavam ocorrendo no cronograma físico-financeiro dos empreendimentos.
Ainda, contrato de concessão é um contrato administrativo, um ajuste que a Administração celebra com pessoas físicas ou jurídicas, públicas ou privadas, para a consecução de fins públicos, segundo regime jurídico de direito público.
Nesse sentido, a Lei 8.987, de 13 de fevereiro de 1995, que dispõe sobre o regime de concessão e permissão de serviços públicos, em seu Capítulo VII - Dos Encargos do Poder Concedente, prevê no inc. VI, do art. 29, que incumbe ao poder concedente "cumprir e fazer cumprir as disposições regulamentares do serviço e as cláusulas contratuais da concessão".
O Poder Concedente, no contrato de concessão em análise, está representado pela ANTT, e o cumprimento das cláusulas contratuais é condição impositiva para o atendimento da legalidade e da finalidade dos atos praticados pelos diretores da ANTT arrolados em audiência.
Os responsáveis diante da inércia em regulamentar o regime de apuração contrariam a legislação pátria e se deslegitimam ao não adotar as boas práticas na condução dos negócios públicos. Não se fala em conveniência e oportunidade em agir, mas obrigatoriedade contratual de agir conforme as regras impostas. 
Por consequência, o nexo causal está perfeitamente caracterizado uma vez que o vínculo fático que liga o efeito, risco ao negócio jurídico, à causa, omissão em não agir por parte dos diretores, estão perfeitamente demonstrados.
Critério De Culpabilidade
Inicia a defesa apresentando ensinamento de Aníbal Bruno acerca da concepção normativa da culpabilidade: "A culpabilidade, portanto, não tem por base puramente o vínculo psíquico que prende o agente ao seu ato, mas resulta de um conjunto de condições, entre as quais aquele vínculo psicológico, que justificam a reprovação." (Grifado) 
Assim, segundo a Procuradoria, seria desse conjunto de condições que o julgador deveria extrair o grau de culpa dos Diretores da ANTT considerando, inclusive, as hipóteses de exclusão de culpabilidade.
Todas as conclusões, segundo a defesa, devem corresponder à devida fundamentação e à correlação entre o indício e o fato apurado, formando um verdadeiro conjunto harmônico para sustentar a afirmação de juízo no âmbito do Tribunal de Contas da União e que, no caso em apreço, evidentemente não ocorreu.
A defesa traz arrazoado no sentido de que a inobservância do dever de cuidado objetivo não se presume devendo ser demonstrada pela acusação sob pena de cerceamento de defesa, para isso, vale-se de julgado no Superior Tribunal de Justiça (peça 37, p. 8-9) .
Discorre que não houve desobediência a qualquer normativo ou dispositivo legal quanto à forma, tampouco houve qualquer prejuízo ao erário ou lesão ao interesse público, de que é entendimento desta Corte que a inexistência de má-fé ou de indícios de tentativas de locupletamento afasta a pretensão punitiva, até mesmo quando se vislumbra a presença de falhas formais, sendo forçoso concluir pela necessária aplicação isonômica dos precedentes deste Tribunal no presente caso.
Que no caso concreto não houve qualquer lastro de omissão, irregularidade ou dano ao erário e, em decorrência da demonstração de que não estamos diante de qualquer ilícito administrativo, a Procuradoria Federal, dessa forma, requer o acolhimento das razões de justificativa para modular os efeitos do Acórdão 1408/2018-TCU-Plenário, com amparo da absoluta ausência de elementos que fundamentam a instauração desta audiência.
Por fim requer a aplicação no presente caso do art. 91 do Regimento Interno do TCU (RI/TCU) , objetivando restabelecer a uniformidade de interpretação com a finalidade de evitar a prolação de deliberações divergentes para casos idênticos, com vistas ao que consta nos acórdãos citados pela defesa.
Análise Técnica
O controle de mérito que o TCU faz no presente caso visa a verificar a eficiência, a oportunidade e a conveniência do ato praticado pela diretoria da ANTT na consecução do contrato de concessão com a TLSA, que no presente caso se traduz em omissão em praticá-lo.
A culpa aqui não se presume, os pressupostos que a alimentam devem ser demonstrados sob o risco de invalidação do controle outrora pretendido. Nesse caminho, ainda que não haja, a princípio, dano ao erário decorrente do ato omissivo, os diretores se afastaram de suas obrigações legais tornando a omissão um ato culposo.
A culpa assenta exatamente no modo de não agir quando a obrigação legal impunha modo diverso de conduta. A culpabilidade, então, recai aos que de direito tinham essa obrigação e não há elementos excludentes no fato jurídico capazes de sustentar eventual exclusão de ilicitude.
Esta Corte de Contas já se pronunciou por meio do Acórdão 243/2010-TCU-Plenário (Ministro-Realator Aroldo Cedraz) acerca da responsabilização perante o TCU, nos seguintes termos: "Não é necessário que haja má-fé ou ação dolosa do agente para fins de responsabilização perante o TCU."
Por meio do Acórdão 6.479/2014-TCU-Segunda (Ministro-Relator Marcos Bemquerer) Câmara, este Tribunal deliberou da seguinte forma sobre a responsabilidade subjetiva:
A responsabilidade perante os tribunais de contas é de natureza subjetiva, se origina de conduta comissiva ou omissiva do agente, dolosa ou culposa, cujo resultado seja a violação dos deveres impostos pelo regime de direito público aplicável àqueles que administram recursos do Estado ou ainda aos que, sem deter essa condição, causarem prejuízo aos cofres públicos.
Conclui-se, portanto, pela responsabilização dos diretores da ANTT ante a omissão de regulamentar o regime de apuração e controle dos saldos e parâmetros financeiros previstos na Cláusula 3ª do Contrato de Concessão quando tinham o dever de fazê-lo.
CONCLUSÃO
A presente instrução versou sobre a análise das razões de justificativa apresentadas pelos diretores da ANTT por não regulamentarem o regime de apuração e controle dos saldos e parâmetros financeiros previstos na Cláusula 3ª do Contrato de Concessão firmado pela Agência Nacional de Transportes Terrestres e a empresa Transnordestina Logística.
Os elementos trazidos aos autos pela Procuradoria Federal junto à ANTT, apesar de tempestivos, não foram suficientes para afastar a irregularidade praticada pelos diretores em virtude das obrigações legais impostas aos responsáveis na condução de suas obrigações, em particular as previstas no Regimento Interno da ANTT e na Lei de Concessões.
A Nota Técnica da SUFER trazida pela Procuradoria pouco acrescentou ao discorrer na mesma linha apresentada nas razões de justificativa de que a ANTT adotou como instrumento de recomposição contratual a dilação do prazo e a endogeinização do contrato, considerando as diretrizes de políticas públicas formuladas pelo Ministério dos Transportes, e em nada justifica por que não foi regulamentado o regime de apuração de saldos.
A atribuição, exposta nessa nota, da omissão em regulamentar em virtude de não haver receitas uma vez que a ferrovia não estava operacional não tem o condão de excluir a culpa dos diretores na ausência da regulamentação do § 3º da cláusula 3ª em virtude de suas obrigações legais.
Não há elementos suficientes, neste momento, para eventual caracterização do dano ao erário e posterior quantificação de débito decorrente da omissão, mas a irregularidade é grave e põe em risco a gestão da avença caracterizando a culpa dos gestores na condução deste negócio jurídico.
Entretanto, considerando que tramita nesta Casa de Contas o TC Processo 012.179/2016-7 que trata, entre outras questões, da legalidade da assinatura do Contrato de Concessão firmado pela Agência Nacional de Transportes Terrestres e a empresa Transnordestina Logística, e eventual julgamento pela ilegalidade torna sem efeito os atos praticados na consecução da avença, necessário, para maior segurança jurídica de eventual apenação dos gestores, sobrestar o presente processo até julgamento de mérito do referido processo".
Ao fim, o Auditor Instrutor propõe a rejeição das razões de justificativa dos responsáveis, com aplicação de multa, mas apenas após o julgamento de mérito do TC Processo 012.179/2016-7 que, a seu entender, se concluir pela ilegalidade do contrato de concessão, tornaria sem efeito os atos praticados pelos responsáveis na consecução da avença.
O Diretor (peça 39) , acompanhado pelo Secretário (peça 40) , divergiu da proposta de sobrestamento por entender que a possibilidade de o novo contrato de concessão ser considerado nulo pelo TCU não teria o condão de suprir a omissão da Agência, não tornaria sem efeito os atos praticados na consecução da avença e não alteraria os pressupostos de culpabilidade dos responsáveis, razão pela qual propôs a rejeição das justificativas e a aplicação de multa.
Na sequência, a ANTT juntou peça com o intuito de contestar as conclusões da Unidade Técnica e para propugnar pelo sobrestamento do feito, defendendo que a anulação do contrato produz efeitos ex-tunc e sua decretação pela Administração tornaria sem efeito os atos ou omissões praticados na consecução do termo ajustado.
É o Relatório.

8.1. Menndel Assuncao Oliver Macedo (36366/OAB-DF), representando Sérgio de Assis Lobo.  
8.2. Paulo Sergio Bezerra dos Santos e outros, representando Agência Nacional de Transportes Terrestres.

Não atuou.

AUDITORIA OPERACIONAL. GOVERNANÇA DA FERROVIA NOVA TRANSNORDESTINA. NÃO REGULAMENTAÇÃO DE REGIME DE APURAÇÃO E CONTROLE DE CAPITAL INVESTIDO. APURAÇÃO DE RESPONSABILIDADES. AUDIÊNCIA. POSSÍVEL NULIDADE DO CONTRATO DE CONCESSÃO EM APURAÇÃO EM PROCESSO DISTINTO. CONSIDERAÇÕES SOBRE EFEITOS JURÍDICOS DA NULIDADE DO CONTRATO NO PRESENTE FEITO. NÃO ELISÃO DA FALHA. ERRO DE INTERPRETAÇÃO. ATENUANTE. AFASTAMENTO DA RESPONSABILIDADE. ARQUIVAMENTO. A declaração de nulidade do contrato administrativo opera retroativamente para obstar os efeitos jurídicos ordinários que o ajuste deveria produzir, mas não alcança os efeitos jurídicos de atos e condutas ilícitas, comissivas ou omissivas, praticadas em razão do contrato, haja vista que os efeitos jurídicos dessas condutas decorrem diretamente da lei, não da validade do contrato.

ACOMPANHAMENTO (ACOM)

Secretaria de Fiscalização de Infraestrutura Portuária e Ferroviária (SeinfraPor).

Cuidam os autos de processo de acompanhamento, originado do TC Processo 021.573/2016-6, que tratou de auditoria operacional instituída para avaliar a estrutura de governança da construção da Ferrovia Nova Transnordestina (FTN) , no que tange à assimetria de informação entre o ente regulador, a concessionária, os financiadores e os acionistas públicos, bem como as ações destinadas à recuperação do cronograma da obra.
Por meio do Acórdão 1408/2017-TCU-Plenário, determinou-se a realização de audiência dos membros da Diretoria da Agência Nacional de Transportes Terrestres (ANTT) , para que apresentassem razões de justificativa para a ausência de regulamentação do regime de apuração e controle dos saldos e parâmetros financeiros, previstos na Cláusula 3ª do Contrato de Concessão, firmado pela Agência Nacional de Transportes Terrestres e a empresa Transnordestina Logística.
O Auditor responsável pela análise das razões de justificativa concluiu que os elementos trazidos aos autos pela Procuradoria Federal junto à ANTT não foram suficientes para afastar a irregularidade praticada pelos diretores, em virtude das obrigações legais impostas aos responsáveis, na condução de suas obrigações, em particular as previstas no Regimento Interno da ANTT e na Lei de Concessões. 
A Nota Técnica da SUFER trazida pela Procuradoria pouco teria acrescentado, pois discorreu na mesma linha apresentada em defesas anteriores, atribuindo a omissão em regulamentar à ausência de receitas, uma vez que a ferrovia não estava operacional.
O Auditor sustenta a gravidade da irregularidade, que colocou em risco a gestão da avença, e caracterizaria a culpa dos gestores, na condução deste negócio jurídico. Propõe sejam os autos sobrestados até o julgamento de mérito do TC Processo 012.179/2016-7, que trata, dentre outras questões, da legalidade da assinatura do Contrato de Concessão firmado pela Agência Nacional de Transportes Terrestres e a empresa Transnordestina Logística, pois eventual julgamento pela ilegalidade desse Contrato tornaria sem efeito os atos praticados na consecução da avença do referido processo.
O corpo diretivo da Unidade Técnica divergiu ao entender que eventual julgamento pela nulidade do contrato não tornaria sem efeito os atos praticados na consecução da avença. Os atos administrativos seriam presumidamente válidos até a declaração de invalidade por decisão administrativa ou judicial transitada em julgado, produzindo os efeitos legais durante sua vigência. Desse modo, permanece o risco da omissão da Agência na regulamentação da cláusula indicada,
A ANTT, em memoriais, repisa os argumentos apresentados anteriormente. Aduz ter intentado demonstrar que os custos, no momento, para a regulamentação da Cláusula Terceira do Contrato de Concessão da TLSA, são maiores que os benefícios. Ressalta que a possível anulação do contrato produziria efeitos ex-tunc, tornando sem efeito os atos ou omissões praticados em sua consecução, razão pela qual o processo deveria ser sobrestado até o deslinde do TC Processo 012.179/2016-7.
II
O regime das nulidades, no Direito Administrativo, possui particularidades e nuances que precisam ser especificamente considerados, não devendo o intérprete aplicar teorias nascidas no Direito Civil sem maiores considerações.
Se é certo que a declaração de nulidade produz efeitos ex-tunc, também é certo que a nulidade do contrato não se pode confundir com a sua inexistência, assim como não podem ser ignoradas as situações, atos e condutas que tenham ocorrido no plano da existência.
Cumpre, aliás, destacar o tratamento que a Lei 8.666/1993, em seu artigo 56, confere à nulidade dos contratos administrativos:
Art. 59.  A declaração de nulidade do contrato administrativo opera retroativamente impedindo os efeitos jurídicos que ele, ordinariamente, deveria produzir, além de desconstituir os já produzidos.
Claro está que os efeitos jurídicos alcançados pela declaração de nulidade são os efeitos ordinários, produzidos ou a produzir, vale dizer, os efeitos jurídicos usuais que as partes desejariam ter produzido em situação de normalidade.
A declaração de nulidade do contrato impede a realização dos efeitos jurídicos que as partes pretendiam, tornando sem efeito o acordo de vontades das partes contratantes, de modo que esse acordo não se mostra apto a gerar obrigações recíprocas.
A declaração de nulidade não tem, todavia, como alcançar, atos e condutas ilícitas, comissivas ou omissivas, praticadas em razão do contrato, haja vista que os efeitos jurídicos dessas condutas decorrem diretamente da lei, não da validade do contrato.
Imagine-se contrato celebrado mediante fraude à licitação, a exemplo dos que foram desvendados na Operação Lava-Jato. Nenhuma dúvida de que são todos nulos.
No curso da execução desse contrato, o fiscal atesta, dolosa ou culposamente, o recebimento de objeto que jamais foi entregue, ou a realização de serviço que não foi prestado, o que resulta em pagamento indevido. Ora, a declaração de nulidade do contrato, ao operar retroativamente, desconstitui e torna sem efeito a conduta ilícita do fiscal? A declaração de nulidade do contrato torna inexistente a conduta ímproba ou o ilícito funcional? A resposta é obviamente negativa, porque a conduta irregular existiu e seus efeitos jurídicos independem da validade do contrato que lhe deu ensejo.
O dever de agir de forma proba independe da validade do contrato, e a sanção pelo descumprimento desse dever não depende de nenhum ajuste, mas decorre da lei.  Assim não fosse, nenhum crime subsistiria após eventual declaração de nulidade do contrato.
É de conhecimento geral que se o funcionário de fato vier a cometer crime próprio de servidor público, irá responder como tal, ainda que seja declarado nulo seu ato de investidura ou seu contrato de trabalho.
Não se confundem, pois, os efeitos jurídicos ordinários do contrato, vale dizer, os que as partes desejaram produzir e ajustaram entre si, com os efeitos jurídicos outros, ainda que derivados da existência do ajuste, notadamente quando se está a tratar de conduta ilícita, passível de sanção, que nada mais é do que a consequência jurídica decorrente de determinada infração.
Assim, absolutamente desnecessário sobrestar o presente feito até o deslinde do TC Processo 012.179/2016-7.
III
Quanto ao objeto das audiências, verifico que as razões de justificativas apresentadas pelos responsáveis não elidiram as falhas apontadas no item 9.1 do Acórdão 1408/2017-TCU-Plenário, quanto à não regulamentação do regime de apuração e controle dos saldos e parâmetros financeiros previstos na Cláusula 3ª do Contrato de Concessão firmado pela Agência Nacional de Transportes Terrestres e a empresa Transnordestina Logística.
Após a prolação desse decisum, a ANTT opôs Embargos de Declaração suscitando as seguintes questões atinentes a este processo:
não existência de necessidade ou urgência de regulamentação do mecanismo previsto na cláusula 3ª do contrato de concessão, haja vista que a empresa se encontra em fase pré-operacional, sem auferir receitas, o que afasta a possibilidade de ocorrência do termo inicial do prazo da concessão;
ausência de necessidade de acompanhar possíveis receitas oriundas de "Compromissos Futuros", uma vez que a ferrovia, ainda em fase de construção, não presta serviço público de transporte, não havendo, portanto, receita derivada da prestação dos serviços objeto da concessão; e
Os Embargos foram conhecidos e desprovidos por meio do Acórdão 1775/2017-TCU-Plenário, ocasião em que afastada referida argumentação, nos seguintes termos:
"A embargante sustenta ser mais acertada a análise da Unidade Técnica que, no item 155 do Relatório de Auditoria, entendeu que, pelo fato de a ferrovia estar em construção, não haveria valores recebidos (R) , nem desembolsos (D) e, portanto, o único fator passível de acompanhamento pela Agência seriam os aportes dos acionistas no capital social da concessionária (CPI) , "o que vem sendo feito pela ANTT e não demanda grandes esforços, nem traz grandes riscos para a gestão do contrato".
Esse entendimento, porém, não foi acolhido, pois o exame dos autos e a análise das demonstrações contábeis de 2015 evidenciaram movimentações ou saldos que indicam o recebimento e o pagamento de valores que não apenas o aporte de capital por parte dos acionistas (CPI) , como havia defendido a unidade técnica.
Desta forma, com as devidas vênias, fica de todo patente que a recorrente não evidencia a ocorrência de erro material, mas mera irresignação em relação à tese adotada por este relator, que não acolheu ao entendimento exposto pela equipe de auditoria, desejado pela embargante.
A Cláusula 3ª do Contrato de Concessão da Ferrovia Transnordestina, que delimita o equilíbrio econômico-financeiro da concessão, determina seja apurada a receita não só da prestação do serviço, mas também as atividades acessórias, alternativas e extraordinárias, incluindo a totalidade dos valores recebidos a título de antecipação de recursos pela celebração contratos de uso da via permanente, entre outras receitas:
R (x) = Total dos valores recebidos pela CONCESSIONÁRIA ou controladas, em um determinado mês, obtidos pela prestação dos serviços objeto da CONCESSÃO e/ou de projetos associados à CONCESSÃO, incluindo as atividades acessórias, alternativas e extraordinárias. Incluem-se também no cálculo de R (x) : (i) a totalidade dos valores recebidos a título de antecipação de recursos pela celebração de CONTRATO DE USO DA VIA PERMANENTE e, por ocasião do efetivo uso da via, (ii) 50% dos valores faturados pela CONCESSIONÁRIA no mês (x) em decorrência da execução de CONTRATO DE USO DA VIA PERMANENTE.
Consoante registrei no voto proferido, a TLSA registrou em suas demonstrações financeiras que "em 31 de dezembro de 2015 a Companhia possuía aproximadamente R$ 600 milhões em contratos já assinados para a prestação de serviços futuros". 
À luz dessa verificação, consignei que "mesmo na hipótese de não haver realização de receitas desses contratos, o simples registro desses recebíveis deveria ensejar a atuação da ANTT".
A necessidade de atuação da ANTT é a conclusão a que chegou este magistrado ao examinar a matéria posta nos autos. Explico melhor, o entendimento a que cheguei, ao apreciar o mérito dessa causa, não pode ser absolutamente confundido com "erro material", pois não há equívoco ou inexatidão relacionado a aspectos objetivos contidos nos autos". 
Irresignada, a ANTT interpôs Pedido de Reexame, conhecido e desprovido por meio do Acórdão 1775/2018-TCU-Plenário, da relatoria do Ministro Bruno Dantas, cujo voto transcrevo, em parte, a seguir:
De início, não prospera o argumento de que a ANTT não teria avançado na apuração das obrigações previstas na Cláusula 3ª do Contrato de Concessão porque inexistiriam receitas da concessionária oriundas da antecipação pela cessão de direito de uso da via férrea. 
Nos termos do Voto condutor do ora combatido Acórdão 1408/2017-TCU-Plenário, o Contrato de Concessão da Ferrovia Transnordestina define o termo final da concessão como sendo o ano de 2057, ou o momento em que um determinado ponto de equilíbrio econômico-financeiro seja atingido (retorno de 6,75% a.a., em valores constantes, sobre o Capital Próprio Investido, ou CPI) . (...) 
Desse modo, sobressai a necessidade de a ANTT acompanhar pari passu a movimentação financeira da concessionária Transnordestina Logística S/A (TLSA) , mesmo antes da entrada em operação do empreendimento, sobretudo à vista dos notórios e alongados atrasos na execução do projeto e do potencial prejuízo ao interesse público, já que o controle sobre as receitas, dispêndios e capital próprio investido impacta diretamente o termo final de vigência da concessão - ainda que a legalidade de tal cláusula, bem como de todo o contrato de concessão, ainda esteja pendente de apreciação em processos conexos em curso neste TCU.
Conforme registrado no Acórdão 1775/2017-TCU-Plenário, que apreciou embargos manejados pela ANTT em face do ora recorrido Acórdão 1408/2017-TCU-Plenário, o Tribunal reforçou a tese adotada na primeira decisão destes autos (negritei) : (...) 
Desse modo, nada justifica a inação do regulador, visto que subsistem os riscos derivados da assimetria informacional e da baixa expectativa de controle do regulador sobre a concessionária. A propósito, a abordagem do Tribunal no sentido da prevenção de riscos foi claramente colocada no Voto condutor da decisão recorrida":
Verifica-se que a argumentação ora apresentada pela ANTT já foi submetida à apreciação deste Tribunal por duas vezes, não tendo encontrado guarida, notadamente por não estar de acordo com os termos existentes no contrato de concessão, notadamente o disposto no §3º da referida Cláusula Terceira, que demandava a submissão de relatório da ANTT à auditoria independente responsável pela auditoria das demonstrações financeiras da CONCESSIONÁRIA, o que somente faz sentido em se tratando de fiscalização pari passu, não a posteriori.
IV
Em novos elementos de defesa acostados aos autos (peça 41) , encaminhados a título de memoriais, a ANTT ressalta que o entendimento adotado pela Agência, no sentido de não haver urgência na regulamentação do §3° da Clausula Terceira do Contrato de Concessão da TLSA, decorre da própria redação desse parágrafo, que não determina a realização imediata dessa regulamentação, razão pela qual sustenta que a matéria estaria dentro do juízo de conveniência e oportunidade.
A norma em questão encontra-se vazada nos seguintes termos:
§3º Observados os princípios e parâmetros que informam a presente Cláusula, caberá à ANTT regulamentar o correspondente regime de apuração e controle, por intermédio de relatório auxiliar, cuja análise da consistência será parte do escopo das atividades da auditoria independente responsável pela auditoria das demonstrações financeiras da CONCESSIONÁRIA".
Esse dispositivo encontra-se inserido dentro da Cláusula Terceira, que trata essencialmente do prazo da concessão e detalha a forma de apuração do termo final do contrato, por meio de equação com diversos parâmetros.
Essa seria, portanto, a razão para a ausência de urgência, por parte da ANTT, ao entender que não faria sentido editar regulamento para disciplinar o prazo final da concessão, quando sequer havia sido iniciada a prestação dos serviços concedidos.
Muito embora a tese aventada não mereça prosperar, pelas razões já expostas, quero crer que a interpretação conferida pela Agência, ainda que errada, pode ser justificada em razão da localização da referida disposição dentro do contrato. Em se situando como parágrafo dentro da cláusula que tratava exatamente da forma de cálculo do terno final da concessão, parece compreensível o erro cometido. Note-se que o próprio parágrafo 3º inicia determinando fossem "observados os princípios e parâmetros que informam a presente Cláusula", ainda que, pelo conteúdo, era claro que a matéria não poderia tardar.
Ademais, verifico que a própria Unidade Técnica Especializada se equivocou ao asseverar que, pelo fato de a ferrovia estar em construção, não haveria valores recebidos, nem desembolsos, e o único fator passível de acompanhamento pela Agência seriam os aportes dos acionistas no capital social da concessionária, "o que vem sendo feito pela ANTT e não demanda grandes esforços, nem traz grandes riscos para a gestão do contrato". 
Em se tratando, então, de erro escusável, essa possível circunstância pode ser considerada atenuante, reduzindo, de forma considerável, a reprovabilidade das condutas dos gestores, razão bastante para deixar de aplicar sanções aos responsáveis.
Ante o exposto, voto por que o Tribunal de Contas da União aprove o acórdão que ora submeto ao Plenário.
TCU, Sala das Sessões Ministro Luciano Brandão Alves de Souza, em 13 de maio de 2020.
WALTON ALENCAR RODRIGUES 
Relator